臺灣高等法院刑事判決　　　　　　　　 94年度上易字第273號
上　訴　人
即　被　告　乙○○
上列上訴人即被告因妨害自由案件，不服臺灣士林地方法院93年
度易字第 640號，中華民國93年12月30日第一審判決（起訴案號
：臺灣士林地方法院檢察署93年度偵字第6009號），提起上訴，
本院判決如下：
    主  文
上訴駁回。
    事  實
一、乙○○曾有麻醉藥品管理條例等前科，於民國八十六年間，
    因違反藥事等案件，經台灣士林地方法院以八十六年度訴字
    第五一０號判處應執行有期徒刑八月，於八十七年八月一日
    執行完畢出監（於本案不成立累犯）。其嗣擔任馮明文（所
    涉強制罪部分另經檢察官通緝中）所經營茶室之服務人員，
    並充當馮明文之小弟，而馮明文乃係某工程公司股東。緣於
    九十二年十二月間，馮明文因欲為所投資之工程公司招攬工
    程生意，乃與其手下小弟乙○○及姓名年籍均不詳綽號「阿
    發」、「阿忠」之成年男子謀以前往合法廠商正在施作之工
    地直接恐嚇索討工程承作，藉以使合法廠商將部分工程轉包
    予馮明文所投資之工程公司方式，承包工程賺取利益（並非
    要求無對價之財物，故無不法所有或為不法利益之意圖），
    謀議既定，四人遂基於強制之犯意聯絡，明知位於臺北市○○區○○街二三二號「月光花園」建築工地（下簡稱「月光
    花園工地」）承包廠商，並無任何法律上義務必須將所承包
    工程轉包予馮明文，仍由馮明文指示乙○○前往位於臺北市
    北投區○○街二三二號「月光花園」建築工地向廠商要求承
    包工程。乙○○乃先於同年十二月十八日下午二時三十分許
    ，帶同「阿發」，二人共同前往「月光花園工地」工務所內
    ，適工地主任甲○○在場，乙○○乃向甲○○稱：「我們是
    在地兄弟，我老大要承包工程，你們有沒有工程可以作」而
    以此使人以為馮明文等人乃係不良幫派份子，如果不遵從將
    會有自由、財產等不利益之脅迫言語恐嚇月光工程合法廠商
    ，欲使「月光花園工地」廠商將工程轉包馮明文而行無義務
    之事，並留下馮明文行動電話後離去。然「月光工程工地」
    廠商始終並未回應，馮明文乃又指示乙○○等人接續於：（
    一）同年月二十日下午三時三十分，由乙○○與「阿忠」、
    「阿發」共同至「月光花園工地」工務所內，由「阿忠」向
    當時在場之工務主任甲○○以：「怎麼沒有打電話給我們，
    不要讓我們再來第三次，如果來第三次，就要你們工地停工
    」等明示如果不從其等要求將遭致工地財物損害之脅迫言語
    ，恐嚇「月光花園工地」廠商後，駕車離去。（二）同年月
    二十二日下午一時五十分許，仍由乙○○與「阿忠」、「阿
    發」共同至「月光花園工地」工務所內，由「阿忠」以不法
    腕力之強暴方式，踹工務所桌子一腳（未達毀損程度），並
    向當時在場之工務主任甲○○以：「叫你們打電話為何不打
    ，明天你們工地馬上給我停工，否則會出事情」等明示如果
    不從其等要求將遭致工地財物損害之脅迫言語，恐嚇「月光
    花園工地」廠商後，駕車離去，而接續多次以強暴、脅迫方
    式欲使「月光花園工地」廠商轉包工程而行無義務之事。嗣
    於同年月二十三日上午十時三十分許，由乙○○獨自一人經
    過「月光花園工地」時，發現工地仍在施工，乃向當時在場
    之工地副主管丙○○恐嚇稱：「你們到底跟我們上面講好沒
    有，如果沒有為何不停工，不要讓我為難，如果下午上面找
    我，我還是要來」等語之際，由丙○○聯絡甲○○報警後，
    當場查獲，其等使「月光花園工地」廠商行無義務之事因而
    不遂。
二、案經被害人甲○○、丙○○訴由臺北市政府警察局北投分局
    報請臺灣士林地方法院檢察署檢察官偵查起訴。
    理  由
一、訊之上訴人即被告乙○○固坦承有於右開時間，先後夥同「
    阿發」，或夥同「阿忠」、「阿發」，或其個人獨自前去告
    訴人工作之「月光花園工地」，向告訴人索取工程承包施作
    屬實，但矢口否認有何強制犯行，並辯稱：是其大哥馮明文
    告訴其說已與該工地的人說好，可以去拿工程回來作云云。
二、惟查：
（一）右開犯罪事實，業據被告乙○○於原審準備程序及審理時
      坦承不諱（原審卷第二一至二二頁訊問筆錄、第二九頁審
      判筆錄參照），核與告訴人丙○○（偵查卷第二五至二七
      頁偵訊筆錄、第四三至四四頁訊問筆錄參照）、甲○○（
      偵查卷第二八至二九頁偵訊筆錄、第四三至四四頁訊問筆
      錄參照）於警訊、偵查中所述情節相符，並有被告等人踢
      歪工務所桌子之現場照片一紙（偵查卷第三０頁參照）在
      卷可稽，應可認定。
（二）被告雖於本院辯稱：當時以為馮明文已與告訴人談妥，所
      以前去要拿工程來作云云。但查被告不諱言有向告訴人問
      稱：該工程是外包？還是自己作，告訴人說是外包，其就
      說其等是北投在地人，希望拿工程來作，告訴人說渠等無
      法做主，要向上反應云云。衡情若馮明文已與告訴人談妥
      分包工程之事，則被告直接表明來意，即得逕與告訴人洽
      商承包工程之細節即可，被告何需大費周章重新詢問告訴
      人稱：是有外包？還是自己作，其等是在地人，希望拿工
      工程來作等上開事項？且告訴人亦無可能表示稱渠等無法
      做主。另查被告自承有聽到「阿忠」或「阿發」對告訴人
      恫嚇稱：「怎麼沒有打電話給我們，不要讓我們再來第三
　    次，如果來第三次，就要你們工地停工」、「叫你們打電
      話為何不打，明天你們工地馬上給我停工，否則會出事情
      」等語，或踹踢工地桌腳之事，其且曾對丙○○陳稱：「
　    你們到底跟我們上面講好沒有，如果沒有為何不停工，不
      要讓我為難，如果下午上面找我，我還是要來」等語屬實
      。足見被告乃受馮明文之命令，偕同「阿忠」、「阿發」
      或獨自前去上開工地，強索工程分包施作至為顯然。被告
      翻異前詞，辯稱並無強制犯意云云，不足採信。從而本件
      事證明確，被告犯行堪以認定。
三、按刑法第三百零四條第一項稱「強暴」者，乃以實力不法加
    諸他人之謂，惟不以直接施諸於他人為必要，即間接施之於
    物體而影響於他人者，亦屬之（最高法院八十六年度台非字
    第一二二號判決參照）。本件被告等以腳踹踢工務所桌子，
    已屬以不法腕力、實力加諸物體，意欲使人懼怕而從己意，
    而該當之強暴方式甚明。又按刑法第三百零四條係指以現實
    的加害相要脅，迫使人行具體的無義務之事，而刑法第三百
    零五條所謂以加害生命、身體、自由、名譽、財產之事恐嚇
    他人，則以告知將來的惡害為已足，雖亦常有如為一定行為
    或不為一定行為將有如何之惡害等言詞，亦僅係抽象的恫嚇
    ，與現實具體的強制有別，最高法院八十五年度台上字第六
    二四八號判決意旨可資參照。再者，刑法第三百零五條之恐
    嚇危害安全罪，係指單純以將來加害生命、身體、自由、名
    譽、財產之事，恐嚇他人致生危害於安全者而言，如對於他
    人之生命、身體等，以現實之強暴、脅迫手段加以危害要挾
    ，使人行無義務之事或妨害人行使權利，即應構成刑法第三
    百零四條之強制罪，縱有恐嚇行為，亦僅屬犯強制罪之手段
    ，無更論以恐嚇危害安全罪之餘地，最高法院八十四年度台
    非字第一九四號判決亦可資參照。被告因要求「月光花園工
    地」廠商轉包工程未得回應，竟協同多人前往自稱道上兄弟
    ，恫嚇工地廠商應與馮明文聯絡，否則會讓工地停工，然「
    月光花園工地」廠商並無任何轉包工程之義務，被告竟以強
    暴、脅迫之恐嚇危害安全方法，使「月光花園工地」廠商行
    無義務之事，衡諸前揭說明，應屬於強制罪範圍，而非單純
    之恐嚇危害安全問題，自應論以強制未遂罪，而不必再論恐
    嚇危害安全罪。是核被告乙○○所為，係犯刑法第三百零四
    條第二項、第一項強制未遂罪。公訴人起訴雖認被告所犯係
    第三百零五條之恐嚇罪，然本件事實並非僅單純恐嚇罪可言
    ，且論以強制未遂後不必再論以恐嚇危害安全罪已如前述，
    起訴意旨容有未洽，惟公訴到庭檢察官並於原審準備程序及
    審理時，當庭更正補充起訴法條為刑法第三百零四條之強制
    未遂罪，原審亦當庭告知被告此項更正後之新罪名，自得逕
    以強制未遂論罪，而無庸再為起訴法條之變更。被告與馮明
    文、年籍不詳綽號「阿忠」、「阿發」之成年男子間有犯意
    聯絡及行為分擔，為共同正犯，又其已著手於強制犯行之實
    施，然未達到使被害人行無義務之事結果，係屬未遂，依刑
    法第二十六條前段規定減輕其刑。又行為人就同一犯罪構成
    事實，以單一行為之數個舉動接續進行，以實現一個犯罪構
    成要件，並侵害同一法益者，乃為接續犯，最高法院七十三
    年度台上字第一九五七號判決意旨可資參照。被告以強暴、
    脅迫方法欲使「月光花園工地」廠商行無義務之事，雖係接
    續數天，多次前往「月光花園工地」所為，而對話之對象又
    有被害人丙○○、甲○○二人，但其主要目的均係要求「月
    光花園工地」廠商能夠將工程部分轉包予馮明文，主觀對象
    僅為「月光花園工地」廠商或經營者一人，侵害法益均係同
    一，應屬單一罪之接續犯，並無涉及連續犯或想像競合犯之
    問題。公訴意旨認係連續犯，容有未洽，應予更正。
四、原審經詳查後，引用刑法第二十八條、第三百零四條第二項
    、第一項、第二十六條前段，罰金罰鍰提高標準條例第一條
    前段為依據，並審酌被告曾有犯罪前科，素行不佳，年輕力
    壯，不思以正當途徑承攬工程，竟夥同他人以劃定地盤圍事
    方式，用強暴、脅迫恐嚇合法廠商轉讓工程，嚴重影響合法
    廠商權益及社會上產業之正常發展，乃社會治安不良之大蠹
    ，惟念其犯後尚能坦承所有犯行，且本次乃係智識不高，屈
    從上級大哥指示所為，於本院審理時業已深表悔悟，態度甚
    佳，犯行本身造成損害不大，及其犯罪之動機、目的、手段
    ，犯罪時所受之刺激、其品性、生活狀況等一切情狀，量處
    有期徒刑八月。原審以上之認事用法均無違誤，量刑亦無失
    重。被告上訴否認犯罪，並指稱原審量刑過重，為無理由，
    應予駁回。
五、據上論斷，應依刑事訴訟法第三百六十八條，判決如主文。
本案經檢察官陳維練到庭執行職務。
中　　華　　民　　國　　94　　年　　4　 　月　　12　　日
　　　　　　　　　刑事第十二庭審判長法　官  李文成
　　　　　　　　　　　　　　　　　  法　官　王復生
　　　　　　　　　　　　　　　　　  法　官　周盈文
以上正本證明與原本無異。
不得上訴。
                                    書記官　余姿慧
中　　華　　民　　國　　94　　年　　4　 　月　　12　　日
附錄：本案論罪科刑法條全文
中華民國刑法第三百零四條
以強暴、脅迫使人行無義務之事或妨害人行使權利者，處三年以
下有期徒刑、拘役或三百元以下罰金。
前項之未遂犯罰之。
